---
title: "Tugas Praktikum 5"
output:
  html_document: default
  pdf_document: default
date: "2023-10-01"
---

# Library

```{r}
library(ggplot2)
library(tsibble)
library(tseries)
library(MASS)
library(rio)
```

# Data Coffe Arabica

```{r}
library(rio)
data <- import("https://raw.githubusercontent.com/atikafawwaz/mpdw/main/Pertemuan%201/coffeprices.xlsx", format = "xlsx")
```

```{r}
View(data)
str(data)
dim(data)
```

```{r}
# konversi kolom Price menjadi objek time series
data.ts <- ts(data$Price, start = c(1960, 1), frequency = 12)
```

```{r}
summary(data.ts)
```

## Pengujian stasioneritas data dalam Rataan dan Ragam
Pengujian stasioneritas data dilakukan dengan beberapa cara, yaitu:
1. Plot Time Series
2. Plot ACF
3. Uji ADF
4. Plot Box-Cox

### Plot *Time Series*

```{r}
plot_data.ts <- data.ts |> as_tsibble() |> 
  ggplot(aes(x = index, y = value)) + geom_line() + theme_bw() +
  xlab("Time Period") + ylab("Price") + ggtitle("Plot Time Series Data Coffe Arabica")
plot_data.ts
ts.plot(data.ts, xlab="Time Period", ylab="Price", 
        main = "Time Series Plot of Coffe Arabica")
points(data.ts)
mean(data.ts)
```

```{r}
lattice::densityplot(as.vector(data.ts))
```

Plot deret waktu di atas menunjukkan bahwa **asumsi stasioneritas dalam rataan belum terpenuhi,** karena terdapat tren menurun (1960–1963), lonjakan tajam (1964), dan penurunan kembali (1966), sehingga rataan tidak konstan. **Asumsi stasioneritas dalam ragam juga belum terpenuhi,** ditandai dengan fluktuasi yang tidak stabil sepanjang periode.

### Plot ACF

```{r}
acf(data.ts)
```

Berdasarkan plot ACF, terlihat bahwa pola ACF pada data tersebut cenderung tails off secara perlahan dan membentuk gelombang sinus. Hal ini menunjukkan bahwa asumsi stasioneritas dalam rataan **belum terpenuhi** karena ACF tidak cepat turun menuju nol.

### Uji ADF

```{r}
tseries::adf.test(data.ts)
```

$H_0$ : Data tidak data.tsioner dalam rataan

$H_1$ : Data data.tsioner dalam rataan

Berdasarkan uji ADF tersebut, didapat *p-value* sebesar 0.6787 yang lebih besar dari taraf nyata 5% sehingga **terima** $H_0$ dan menandakan bahwa data **data tidak stasioner dalam rataan.** Hal ini sesuai dengan hasil eksplorasi menggunakan plot time series dan plot ACF.

### Plot Box-Cox

```{r}
index <- seq(1:100)
bc = boxcox(data.ts~index, lambda = seq(-1,4,by=0.01)) #seq dan 
#Nilai Rounded Lambda
lambda <- bc$x[which.max(bc$y)]
lambda
#SK
bc$x[bc$y > max(bc$y) - 1/2 * qchisq(.95,1)]
```

Selang tersebut memuat nilai satu sehingga dapat dikatakan bahwa data bangkitan **data stasioner dalam ragam.**

# Penanganan Data Tidak Stasioner dalam Rataan
Penanganan data tidak stasioner dalam rataan dapat dilakukan dengan metode differencing. Berikut adalah langkah-langkahnya:
1. Lakukan differencing orde 1 pada data.
2. Uji stasioneritas pada data hasil differencing dengan plot time series, plot ACF, dan uji ADF.

```{r}
data.diff <- diff(data.ts, differences = 1) 
plot.ts(data.diff, lty = 1, 
        xlab = "Periode", ylab = "Data Difference 1", 
        main = "Plot Difference Coffe Arabica")
```
Pada plot di atas, terlihat bahwa data hasil differencing sudah tidak menunjukkan tren yang jelas sehingga **data sudah stasioner dalam rataan.**
```{r}
acf(data.diff)

```

Berdasarkan plot ACF, pola plot menunjukkan cut off di lag 1 sehingga mengindikasikan bahwa **data sudah stasioner dalam rataan.**

```{r}
tseries::adf.test(data.diff)

```

Berdasarkan uji ADF tersebut, jika diperoleh p-value lebih kecil dari taraf nyata 5%, maka $H_0$ **ditolak** sehingga dapat disimpulkan bahwa **data sudah stasioner dalam rataan.**

**Kesimpulan:** Data Coffe Arabica tidak stasioner dalam rataan, namun sudah stasioner dalam ragam. Setelah dilakukan differencing orde 1, data menjadi stasioner dalam rataan.
